【裁判字號】    99,消債抗,59
【裁判日期】    990514
【裁判案由】    聲明異議(消債)
【裁判全文】
臺灣板橋地方法院民事裁定            99年度消債抗字第59號
抗  告  人
即  債務人  甲○○
上列抗告人因消費者債務清理條例聲明異議事件，對於中華民國
99年3 月29日本院99年度執事聲字第88號裁定提起抗告，本院裁
定如下：
    主    文
抗告駁回。
抗告程序費用新臺幣壹仟元由抗告人負擔。
    理  由
一、本件抗告意旨略以：抗告人每月支出至少新台幣（下同）34
    302 元，以目前月薪約46000 元加上年終獎金（非固定數額
    且至年終始發放）如以60000 元計算，所餘25698 元，原認
    可裁定（本院98年度司執消債更字第629 號裁定認可更生方
    案，下稱前裁定）中之更生方案每月1 期前36期每期清償
    250 00元已甚為拮据，如廢棄前裁定而改為更高金額，抗告
    人無力清償。又抗告人長女已出嫁、長男薪資不高，皆無力
    接濟抗告人，而抗告人配偶罹患喉癌，無謀生能力，雖領有
    殘障津貼每月5000元，不足己身醫療費，遑論接濟抗告人，
    而抗告人配偶之母年老體衰，須抗告人奉養，且抗告人次女
    尚在就學，無力謀生。抗告人現年54歲，健康不佳，是否得
    工作至退休亦難預料。且抗告人提列每月必要支出合計
    34302 元（膳食費4500元、交通費1320元、水電瓦斯費3180
    元、電話費550 元、健保費1093元、勞保費659 元、房租
    10000 元、雜支1000元、次女生活教育費8000元，其中5500
    元為生活費、學費、房租2500元，抗告人之配偶及其母之醫
    藥費及扶養費4000元），故抗告人上開每月收入扣除支出僅
    餘25698 元，前裁定認可之更生方案每月1 期前36期每期清
    償25000 元是為合理，爰請求廢棄原裁定，准抗告人之更生
    方案等語。
二、按「債務人有薪資、執行業務所得或其他固定收入，法院認
    更生方案之條件公允者，得不經債權人會議可決，逕依債務
    人之聲請或依職權以裁定認可更生方案。」、「有下列情形
    之一者，法院不得為前項之認可：(一)債務人於七年內曾依破
    產法或本條例規定受免責。(二)有前條第一項各款情形之一。
    (三)無擔保及無優先權債權受償總額，顯低於法院裁定開始更
      生程序時，依清算程序所得受償之總額。(四)無擔保及無優
      先權債權受償總額，低於債務人聲請更生前二年間，可處
      分所得扣除自己及依法應受其扶養者所必要生活費用之數
      額。」，消費者債務清理條例第64條第1 項、第2 項定有
      明文。依上開規定，除有上開法條第2 項所列之情形及同
      條例第63條所規定之應不認可更生方案之情形外，法院自
      得斟酌債務人之收入及資力狀況，於兼顧保障債權人之公
      平受償及謀求消費者經濟生活之更生之利益衡量下，依照
      債務人所提出更生方案之還款成數，及債務人實際生活上
      是否特殊困難等情狀，以裁定認可債務人提出之更生方案
      。次按「負扶養義務者有數人，而其親等同一時，應各依
      其經濟能力分擔義務。」、「因負擔扶養義務而不能維持
      自己生活者，免除其義務，但受扶養權利者為直系血親尊
      親屬或配偶時，減輕其義務。」，民法第1115條第3 項、
      第1118條亦有明文。
四、經查：
  (一)按消費者債務清理條例之立法目的，係為使不幸陷入經濟困
    境之人得以清理債務、重建生活，並在清理過程中能保有符
    合人性尊嚴之最低基本生活，而非維持債務人過去慣常之寬
    逸生活，是於評估債務人是否有不能清償或履行原協商方案
    是否顯有重大困難時，並非由債務人任意主張其基本生活費
    用之數額，否則將造成揮霍無度以致  清償能力降低，反而
    易使更生程序無從進行。
  (二)原裁定以：「按債務人既負債大於資產，食衣住行，本應較
    一般人節約支出，自應以行政院主計處公佈之98年度臺北縣
    低收入戶每人每月最低生活費用為10792 元作為計算標準，
    蓋消費者債務清理條例所定債務清理程序之立法精神，並非
    維持債務人過去慣常之寬裕生活，而係重新檢視消費行為樽
    節支出，故聲請人既已有不能清償之事由，生活消費程度自
    應受有限制，每月生活開支，自不能與一般人等量齊觀。例
    如：不得乘坐計程車，不得出入三星級以上之飯店、餐廳等
    ，除有絕對必要性支出之外，自當縮衣節食，刻苦生活、優
    先誠實履行清償債務之責，職是，超過此部份之生活支出，
    即難謂係必要支出，而應予剔除。」，又「債務人次女蔡旻
    珊（78年10月1 日生）已年滿20歲，其是否不能維持生活且
    無謀生能力，前裁定未予調查及說明，債務人所提出之上開
    更生方案，未因自其次女成年後而有所增加，對債權人顯不
    公允。」等情，經核尚無違誤，則抗告人陳稱每月支出必要
    費用高達34302 元，已逾上開行政院主計處公佈之98年度臺
    北縣低收入戶每人每月最低生活費用為10792 元，抗告人是
    否確實每月需支出34302 元之必要性，例如抗告人之房租費
    用長子負擔4100元、惟就水電瓦斯費、電話費則何以未共同
    負擔部分，或抗告人之長子是否有能力共同負擔對無謀生能
    力之父即抗告人配偶之扶養義務；及大學教育非屬基本教育
    ，抗告人既已資產不足償債之事實，則抗告人之次女是否確
    係不能維持生活且無謀生能力，應由抗告人扶養之必要，或
    是否有辦理助學貸款，或有工讀以謀取自身之必要生活費用
    以減輕抗告人之扶養負擔（抗告人列出其次女生活教育費80
    00元，其中5500元為生活費、學費、房租為2500元）等等，
    是抗告人提列之必要生活支出費用額，是否確為「必要基本
    生活費用」，殊有考量實際情事之必要，自屬攸關抗告人更
    生方案清償之金額及成數，倘未予明究抗告人確有每月支出
    34302 元之必要性事實，殊難令債權人信服更生方案核屬公
    平，允宜由司法事務官再為詳實妥適審究之必要。至於抗告
    人之更生方案是否確屬可行公允，為應否認可之考量，原裁
    定廢棄前裁定非謂必需提高更生方案清償成數，而係應依抗
    告人實際情事，審酌抗告人每月必需支出之基本生活費用，
    倘確認抗告人每月支出之基本生活費用為34302 元，則原更
    生方案核屬公允；反之，如抗告人之基本生活費用少於3430
    2 元，則原更生方案是否公允，則有依憑抗告人每月支出必
    要費用之證據檢討之必要，惟依卷內有限之相關資料，本院
    尚不足以論斷，原裁定廢棄前裁定，發回由司法事務官再為
    調查審究，為有理由。是抗告意旨以若廢棄前裁定，而改為
    更高金額，抗告人無力清償云云，尚有誤解。是原裁定廢棄
    前裁定，既無不當，抗告意旨指摘原裁定為不當，求予廢棄
    ，尚不可取，應予駁回。本件既經原裁定廢棄前裁定，自應
    由本院司法事務官依法繼續查明審究辦理。
五、結論，本件抗告為無理由，依消費者債務清理條例第11條第
    2 項、第15條，民事訴訟法第495 條之1 第1 項、第449 條
    第1 項、第95條、第78條，裁定如主文。
中    華    民    國    99    年    5    月    14     日
                  民事第二庭  審判長法  官  陳麗玲
                                    法  官  陳財旺
                                    法  官  李行一
以上正本證明與原本無異。
本裁定不得抗告。
中    華    民    國    99    年    5    月    14     日
                                    書記官  蔡於衡

司法院資訊處製作；財團法人民間司法改革基金會備份。
